---
title: "Alguns modelos"
---

```{r}
#| include: false

library(tidyverse)
library(rstan)
library(coda)
library(survival)
library(posterior)
library(shinystan)
```

## GLM com efeito aleatório

```{r}
Kline = read.csv(url("https://raw.githubusercontent.com/rmcelreath/rethinking/refs/heads/master/data/Kline.csv"), sep =";") |>
  arrange(contact)
```


```{r}
#| echo: false
Kline |>
  knitr::kable(align="c")
```


```stan
data {
  int<lower=1> n;
  int<lower=1> p;
  matrix[n, p] X;
  vector Y;
}
parameters {
  vector[p] beta;
}
transformed parameters {
  vector[n] eta;
  eta = X * beta;
}
model {
  for (i in 1:n) {
    Y[i] ~ poisson(exp(eta[i]));
  }
  for (k in 1:p) {
    beta[k] ~ normal(0,1);
  }
}

```

::: {.callout-note collapse="true"}
#### Leia-me se você não for uma batata

A compilação do modelo acima (como está) deve falhar. Se em algum momento uma distribuição discreta é atribuida a alguma variável 
:::

```{r}
X = model.matrix(total_tools ~ contact * log(population), data = Kline)
attr(X,"assign") = attr(X,"contrasts") = NULL
X
```


```{r}
#| code-fold: true
#| eval: false
data_GLM =
  list(
    n = nrow(X),
    p = ncol(X),
    X = X,
    Y = Kline$total_tools
  )

mod_GLM = stan_model(model_name = "GLM", model_code = "
data {
  int<lower=1> n;
  int<lower=1> p;
  matrix[n, p] X;
  int<lower=0> Y[n];
}
parameters {
  vector[p] beta;
}
transformed parameters {
  vector[n] eta;
  eta = X * beta;
}
model {
  for (i in 1:n) {
    Y[i] ~ poisson(exp(eta[i]));
  }
  for (k in 1:p) {
    beta[k] ~ normal(0,1);
  }
}

")

# saveRDS(mod_GLM, "stuff/mod_GLM.rds", compress = "xz")
```


```{r}
#| eval: false
fit_GLM = rstan::sampling(mod_GLM, data = data_GLM)

# shinystan::launch_shinystan(fit_GLM)
```

```{r}
#| echo: false
data_GLM =
  list(
    n = nrow(X),
    p = ncol(X),
    X = X,
    Y = Kline$total_tools
  )
mod_GLM = readRDS("stuff/mod_GLM.rds")
out = capture.output({fit_GLM = rstan::sampling(mod_GLM, data = data_GLM)})
```

### Offset e comparações múltiplas

```{r}
danishlc = read.csv(url("https://raw.githubusercontent.com/carlosdemoura/2026_aula_stan_dani/refs/heads/main/stuff/danishlc.csv"), sep =",")
```

```stan
generated quantities {
  real Horsens_vs_Kolding;
  real Horsens_vs_Vejle;
  real Kolding_vs_Vejle;

  Horsens_vs_Kolding = beta[2] - beta[3];
  Horsens_vs_Vejle   = beta[2] - beta[4];
  Kolding_vs_Vejle   = beta[3] - beta[4];
}
```


```{r}
#| echo: false
danishlc |>
  select(City, Pop, Age, Cases) |>
  head(10) |>
  knitr::kable(align="c")
```

```{r}
#| code-fold: true
#| eval: false

X = model.matrix(Cases ~ 0+City + Age, data = danishlc)
attr(X,"assign") = attr(X,"contrasts") = NULL

data_GLM2 =
  list(
    n = nrow(X),
    p = ncol(X),
    X = X,
    Y = danishlc$Cases,
    offset = danishlc$Pop
  )

mod_GLM2 = stan_model(model_name = "GLM2", model_code = "
data {
  int<lower=1> n;
  int<lower=1> p;
  matrix[n, p] X;
  int<lower=0> Y[n];
  vector[n] offset;
}
parameters {
  vector[p] beta;
}
transformed parameters {
  vector[n] eta;
  eta = X * beta;
}
model {
  for (i in 1:n) {
    Y[i] ~ poisson(offset[i] + exp(eta[i]));
  }
  for (k in 1:p) {
    beta[k] ~ normal(0,10);
  }
}
generated quantities {
  real Horsens_vs_Kolding;
  real Horsens_vs_Vejle;
  real Kolding_vs_Vejle;

  Horsens_vs_Kolding = beta[1] - beta[2];
  Horsens_vs_Vejle   = beta[1] - beta[3];
  Kolding_vs_Vejle   = beta[2] - beta[3];
}

")

# saveRDS(mod_GLM2, "stuff/mod_GLM2.rds", compress = "xz")
```


```{r}
#| eval: false
fit_GLM2 = rstan::sampling(mod_GLM2, data = data_GLM2)
```

```{r}
#| echo: false

X = model.matrix(Cases ~ 0+City + Age, data = danishlc)
attr(X,"assign") = attr(X,"contrasts") = NULL

data_GLM2 =
  list(
    n = nrow(X),
    p = ncol(X),
    X = X,
    Y = danishlc$Cases,
    offset = danishlc$Pop
  )

mod_GLM2 = readRDS("stuff/mod_GLM2.rds")
out = capture.output({fit_GLM2 = rstan::sampling(mod_GLM2, data = data_GLM2)})
```

```{r}
plot(fit_GLM2, pars = "beta", ci_level = 0.95)
```

## Análise de sobrevivência
```{r}
isoladores = read.csv(url("https://github.com/carlosdemoura/2026_aula_stan_dani/raw/refs/heads/main/stuff/isoladores.csv"))
```

```{r}
#| echo: false
#| eval: false
isoladores =
  isoladores |>
  mutate(
    tempo = tempo/max(tempo)
  )
```


```{r}
#| echo: false
head(isoladores, 5) |>
  knitr::kable(align="c")
```

```{r}
survfit(Surv(tempo, evento)~1, data = isoladores) |>
  plot(mark.time=T)
```
```stan
data {
  int<lower=1> n;
  vector[n] tempo;
  int<lower=0,upper=1> evento[n];
  int<lower=1> m;
}
parameters {
  real<lower=0> alpha;
  real<lower=0> sigma;
}
model {
  alpha ~ gamma(0.1, 0.1);
  sigma ~ gamma(0.1,0.1);
  for (i in 1:n) {
    if (evento[i] == 1) {
      target += weibull_lpdf(tempo[i] | alpha, sigma);
    } else {
      target += weibull_lccdf(tempo[i] | alpha, sigma);
    }
  }
}
generated quantities {
  vector[m] t_grid;
  vector[m] S;
  real t_max = max(tempo);
  for (j in 1:m) {
    t_grid[j] = (j - 1) * t_max / (m - 1);
    S[j] = exp(  -pow(t_grid[j] / sigma, alpha)  );
  }
}
```


```{r}
#| code-fold: true
#| eval: false
data_surv =
  list(
    tempo  = isoladores$tempo,
    evento = isoladores$evento,
    n = nrow(isoladores),
    m = 100
  )

mod_surv_weib = stan_model(model_name = "surv_weib", model_code = "
data {
  int<lower=1> n;
  vector[n] tempo;
  int<lower=0,upper=1> evento[n];
  int<lower=1> m;
}
parameters {
  real<lower=0> alpha;
  real<lower=0> sigma;
}
model {
  alpha ~ gamma(0.1, 0.1);
  sigma ~ gamma(0.1,0.1);
  for (i in 1:n) {
    if (evento[i] == 1) {
      target += weibull_lpdf(tempo[i] | alpha, sigma);
    } else {
      target += weibull_lccdf(tempo[i] | alpha, sigma);
    }
  }
}
generated quantities {
  vector[m] t_grid;
  vector[m] S;
  real t_max = max(tempo);
  for (j in 1:m) {
    t_grid[j] = (j - 1) * t_max / (m - 1);
    S[j] = exp(  -pow(t_grid[j] / sigma, alpha)  );
  }
}

")

# saveRDS(mod_surv_weib, "stuff/mod_surv_weib.rds", compress = "xz")
```

```{r}
#| eval: false
fit_surv_weib = rstan::sampling(mod_surv_weib, data = data_surv, pars = c("alpha", "sigma", "S"))
```

```{r}
#| echo: false
data_surv =
  list(
    tempo  = isoladores$tempo,
    evento = isoladores$evento,
    n = nrow(isoladores),
    m = 100
  )

mod_surv_weib = readRDS("stuff/mod_surv_weib.rds")
out = capture.output({fit_surv_weib = rstan::sampling(mod_surv_weib, data = data_surv, pars = c("alpha", "sigma", "S"))
})
```

```{r}
post = rstan::extract(fit_surv_weib)

lapply(post, dim)
```


```{r}
for (par in c("alpha", "sigma", "lp__")) {
  post[[par]] = matrix(post[[par]])
}
lapply(post, dim)
```


```{r}
resumo = list()

for ( parameter in names(post) ) {
    hpd_temp = apply( post[parameter][[1]], 2,
                      function(x) {
                        coda::HPDinterval(coda::as.mcmc(x))[,c("lower", "upper")] |>
                          as.numeric()
                      })

    resumo[[parameter]] = list(
      "media"   = apply( post[parameter][[1]], 2, mean          )                   ,
      "mediana" = apply( post[parameter][[1]], 2, stats::median )                   ,
      "hpd_min" = apply( hpd_temp, 2, function(x) { unlist(x) |> purrr::pluck(1) }) ,
      "hpd_max" = apply( hpd_temp, 2, function(x) { unlist(x) |> purrr::pluck(2) })
    )
}

resumo = sapply(resumo, function(x) { abind::abind(x, along = 2) })

lapply(resumo, head)
```


```{r}
#| code-fold: true

df_fit =
  resumo$S |>
  cbind("tempo" = seq(0, max(isoladores$tempo), length.out = 100)) |>
  as.data.frame()

km =
  survfit(
    Surv(tempo, evento) ~ 1,
    data = isoladores
  ) |>
  broom::tidy()

ggplot(df_fit, aes(x = tempo, y = media)) +
  geom_ribbon(aes(ymin = hpd_min, ymax = hpd_max), alpha = 0.3) +
  geom_line(linewidth = 1) +
  geom_step(
    data = km,
    aes(x = time, y = estimate),
    color = "red",
    linewidth = 1,
    inherit.aes = FALSE
  ) +
  labs(x = "Tempo", y = "S(t)"
  ) +
  theme_minimal()
```

::: {.callout-important}
#### Não tranque sua matrícula

Para não desistir da inferência Bayesiana, refaça a análise acima padronizando os tempos pelo tempo máximo.
:::



## Análise fatorial
