---
title: "Alguns modelos"
---

```{r}
#| include: false

library(tidyverse)
library(rstan)
library(coda)
library(survival)
library(posterior)
library(shinystan)
```

Abaixo veremos alguns modelos analisados sob o paradigma subjetivista. Para economizar tempo, suprimimos análises exploratórias, mas reforçamos que essa etapa é indispensável para qualquer análise estatística.

<!--

```{r}
Kline = read.csv(url("https://raw.githubusercontent.com/rmcelreath/rethinking/refs/heads/master/data/Kline.csv"), sep =";") |>
  arrange(contact)
```


```{r}
#| echo: false
Kline |>
  knitr::kable(align="c")
```


```stan
data {
  int<lower=1> n;
  int<lower=1> p;
  matrix[n, p] X;
  vector Y;
}
parameters {
  vector[p] beta;
}
transformed parameters {
  vector[n] eta;
  eta = X * beta;
}
model {
  for (i in 1:n) {
    Y[i] ~ poisson(exp(eta[i]));
  }
  for (k in 1:p) {
    beta[k] ~ normal(0,1);
  }
}

```

```{r}
X = model.matrix(total_tools ~ contact * log(population), data = Kline)
attr(X,"assign") = attr(X,"contrasts") = NULL
X
```


```{r}
#| code-fold: true
#| eval: false
data_GLM =
  list(
    n = nrow(X),
    p = ncol(X),
    X = X,
    Y = Kline$total_tools
  )

mod_GLM = stan_model(model_name = "GLM", model_code = "
data {
  int<lower=1> n;
  int<lower=1> p;
  matrix[n, p] X;
  int<lower=0> Y[n];
}
parameters {
  vector[p] beta;
}
transformed parameters {
  vector[n] eta;
  eta = X * beta;
}
model {
  for (i in 1:n) {
    Y[i] ~ poisson(exp(eta[i]));
  }
  for (k in 1:p) {
    beta[k] ~ normal(0,1);
  }
}

")

# saveRDS(mod_GLM, "stuff/mod_GLM.rds", compress = "xz")
```


```{r}
#| eval: false
fit_GLM = rstan::sampling(mod_GLM, data = data_GLM)

# shinystan::launch_shinystan(fit_GLM)
```

```{r}
#| echo: false
data_GLM =
  list(
    n = nrow(X),
    p = ncol(X),
    X = X,
    Y = Kline$total_tools
  )
mod_GLM = readRDS("stuff/mod_GLM.rds")
out = capture.output({fit_GLM = rstan::sampling(mod_GLM, data = data_GLM)})
```

### Offset e comparações múltiplas

-->
## GLM

Os dados que usaremos primeiro são sobre casos de câncer de pulmão registrados em quatro cidades dinamarquesas: Fredericia, Horsens, Kolding e Vejle. O modelo proposto é um modelo linear generalizado com distribuição de Poisson e função de ligação logarítmica e offset, ou seja um modelo de taxas de risco relativo.


```{r}
danishlc = read.csv(url("https://raw.githubusercontent.com/carlosdemoura/2026_aula_stan/refs/heads/main/stuff/danishlc.csv"), sep =",")
```

```{r}
#| echo: false
danishlc |>
  select(City, Pop, Age, Cases) |>
  head(10) |>
  knitr::kable(align="c")
```

O modelo é especificado da seguinte forma:

$$Y_i \sim \text{Poisson}(\mu_i)$$

$$\log(\mu_i) = \log(n_i) + \beta_0 + \beta_{\text{age}[i]} + \beta_{\text{city}[i]}$$

Para todos os coeficientes do preditor linear foi adotada a mesma priori vaga: $\beta_i \sim N(0,10)$.


```stan
data {
  int<lower=1> n;
  int<lower=1> p;
  matrix[n, p] X;
  vector[n] Y;
  vector[n] offset;
}
parameters {
  vector[p] beta;
}
transformed parameters {
  vector[n] eta;
  eta = X * beta;
}
model {
  for (i in 1:n) {
    Y[i] ~ poisson(offset[i] + exp(eta[i]));
  }
  for (k in 1:p) {
    beta[k] ~ normal(0,10);
  }
}
generated quantities {
  real Horsens_vs_Kolding;
  real Horsens_vs_Vejle;
  real Kolding_vs_Vejle;

  Horsens_vs_Kolding = beta[1] - beta[2];
  Horsens_vs_Vejle   = beta[1] - beta[3];
  Kolding_vs_Vejle   = beta[2] - beta[3];
}

```

::: {.callout-note collapse="true"}
#### Leia-me se você não for uma batata

A compilação do modelo acima (como está) deve falhar. Se em algum momento uma distribuição discreta é atribuida a alguma variável 
:::

```{r}
#| code-fold: true
#| eval: false

X = model.matrix(Cases ~ 0+City + Age, data = danishlc)
attr(X,"assign") = attr(X,"contrasts") = NULL

data_GLM2 =
  list(
    n = nrow(X),
    p = ncol(X),
    X = X,
    Y = danishlc$Cases,
    offset = danishlc$Pop
  )

mod_GLM2 = stan_model(model_name = "GLM2", model_code = "
data {
  int<lower=1> n;
  int<lower=1> p;
  matrix[n, p] X;
  int<lower=0> Y[n];
  vector[n] offset;
}
parameters {
  vector[p] beta;
}
transformed parameters {
  vector[n] eta;
  eta = X * beta;
}
model {
  for (i in 1:n) {
    Y[i] ~ poisson(offset[i] + exp(eta[i]));
  }
  for (k in 1:p) {
    beta[k] ~ normal(0,10);
  }
}
generated quantities {
  real Horsens_vs_Kolding;
  real Horsens_vs_Vejle;
  real Kolding_vs_Vejle;

  Horsens_vs_Kolding = beta[1] - beta[2];
  Horsens_vs_Vejle   = beta[1] - beta[3];
  Kolding_vs_Vejle   = beta[2] - beta[3];
}

")

# saveRDS(mod_GLM2, "stuff/mod_GLM2.rds", compress = "xz")
```


```{r}
#| eval: false
fit_GLM2 = rstan::sampling(mod_GLM2, data = data_GLM2)
```

```{r}
#| echo: false

X = model.matrix(Cases ~ 0+City + Age, data = danishlc)
attr(X,"assign") = attr(X,"contrasts") = NULL

data_GLM2 =
  list(
    n = nrow(X),
    p = ncol(X),
    X = X,
    Y = danishlc$Cases,
    offset = danishlc$Pop
  )

mod_GLM2 = readRDS("stuff/mod_GLM2.rds")
out = capture.output({fit_GLM2 = rstan::sampling(mod_GLM2, data = data_GLM2)})
cat(out[1:15], sep = "\n")
```

```{r}
#| out-width: "60%"
#| fig-align: center
plot(fit_GLM2, pars = "beta", ci_level = 0.95)
```

## Análise de sobrevivência

Os dados utilizados foram extraídos do livro *Análise de Sobrevivência Aplicada* (Colosimo e Giolo), e referem-se aos tempos (em horas) até a falha de isoladores de uma rede elétrica. O estudo apresenta censura à direita, gerada pelo encerramento do experimento às 2729 horas, momento a partir do qual os isoladores que ainda não haviam falhado passaram a ser tratados como observações censuradas.

```{r}
isoladores = read.csv(url("https://github.com/carlosdemoura/2026_aula_stan/raw/refs/heads/main/stuff/isoladores.csv"))
```

```{r}
#| echo: false
#| eval: false
isoladores =
  isoladores |>
  mutate(
    tempo = tempo/max(tempo)
  )
```


```{r}
#| echo: false
head(isoladores, 5) |>
  knitr::kable(align="c")
```

```{r}
survfit(Surv(tempo, evento)~1, data = isoladores) |>
  plot(mark.time=T)
```

O modelo ajustado assume que os tempos de falha dos isoladores seguem uma distribuição de Weibull com parâmetro de forma $\alpha$ e parâmetro de escala $\sigma$, de modo que a função de sobrevivência é dada por $S(t) = \exp\left\{-\left(t/\sigma\right)^{\alpha}\right\}$. As distribuições a priori adotadas foram $\alpha \sim \text{Gamma}(0.1, 0.1)$ e $\sigma \sim \text{Gamma}(0.1, 0.1)$, ambas pouco informativas.

A verossimilhança é construída observação a observação: para os isoladores que falharam, a contribuição é a densidade de Weibull avaliada no tempo de falha; para os isoladores censurados às 2729 horas, a contribuição é $S(t) = P(T > t)$, isto é, a probabilidade de o isolador ter sobrevivido além do tempo de censura.

```stan
data {
  int<lower=1> n;
  vector[n] tempo;
  int<lower=0,upper=1> evento[n];
  int<lower=1> m;
}
parameters {
  real<lower=0> alpha;
  real<lower=0> sigma;
}
model {
  alpha ~ gamma(0.1, 0.1);
  sigma ~ gamma(0.1,0.1);
  for (i in 1:n) {
    if (evento[i] == 1) {
      target += weibull_lpdf(tempo[i] | alpha, sigma);
    } else {
      target += weibull_lccdf(tempo[i] | alpha, sigma);
    }
  }
}
generated quantities {
  vector[m] t_grid;
  vector[m] S;
  real t_max = max(tempo);
  for (j in 1:m) {
    t_grid[j] = (j - 1) * t_max / (m - 1);
    S[j] = exp(  -pow(t_grid[j] / sigma, alpha)  );
  }
}
```
::: {.callout-tip}
#### Estimando a sobrevivência

A partir da estimação da distribuição a posteriori dos parâmetros é possível derivar a distribuição posterior da própria curva de sobrevivência em qualquer ponto do tempo, aqui escolhemos um grid de 100 pontos entre zero e o tempo máximo.
:::


```{r}
#| code-fold: true
#| eval: false
data_surv =
  list(
    tempo  = isoladores$tempo,
    evento = isoladores$evento,
    n = nrow(isoladores),
    m = 100
  )

mod_surv_weib = stan_model(model_name = "surv_weib", model_code = "
data {
  int<lower=1> n;
  vector[n] tempo;
  int<lower=0,upper=1> evento[n];
  int<lower=1> m;
}
parameters {
  real<lower=0> alpha;
  real<lower=0> sigma;
}
model {
  alpha ~ gamma(0.1, 0.1);
  sigma ~ gamma(0.1,0.1);
  for (i in 1:n) {
    if (evento[i] == 1) {
      target += weibull_lpdf(tempo[i] | alpha, sigma);
    } else {
      target += weibull_lccdf(tempo[i] | alpha, sigma);
    }
  }
}
generated quantities {
  vector[m] t_grid;
  vector[m] S;
  real t_max = max(tempo);
  for (j in 1:m) {
    t_grid[j] = (j - 1) * t_max / (m - 1);
    S[j] = exp(  -pow(t_grid[j] / sigma, alpha)  );
  }
}

")

# saveRDS(mod_surv_weib, "stuff/mod_surv_weib.rds", compress = "xz")
```

```{r}
#| eval: false
fit_surv_weib = rstan::sampling(mod_surv_weib, data = data_surv, pars = c("alpha", "sigma", "S"))
```

```{r}
#| echo: false
data_surv =
  list(
    tempo  = isoladores$tempo,
    evento = isoladores$evento,
    n = nrow(isoladores),
    m = 100
  )

mod_surv_weib = readRDS("stuff/mod_surv_weib.rds")
out = capture.output({fit_surv_weib = rstan::sampling(mod_surv_weib, data = data_surv, pars = c("alpha", "sigma", "S"))
})
cat(out[1:15], sep = "\n")
```

```{r}
post = rstan::extract(fit_surv_weib)

for (par in c("alpha", "sigma", "lp__")) {
  post[[par]] = matrix(post[[par]])
}

lapply(post, dim)
```


```{r}
resumo = list()

for ( parameter in names(post) ) {
    hpd_temp = apply( post[parameter][[1]], 2,
                      function(x) {
                        coda::HPDinterval(coda::as.mcmc(x))[,c("lower", "upper")] |>
                          as.numeric()
                      })

    resumo[[parameter]] = list(
      "media"   = apply( post[parameter][[1]], 2, mean          )                   ,
      "mediana" = apply( post[parameter][[1]], 2, stats::median )                   ,
      "hpd_min" = apply( hpd_temp, 2, function(x) { unlist(x) |> purrr::pluck(1) }) ,
      "hpd_max" = apply( hpd_temp, 2, function(x) { unlist(x) |> purrr::pluck(2) })
    )
}

resumo = sapply(resumo, function(x) { abind::abind(x, along = 2) })

lapply(resumo, head)
```


```{r}
#| code-fold: true

df_fit =
  resumo$S |>
  cbind("tempo" = seq(0, max(isoladores$tempo), length.out = 100)) |>
  as.data.frame()

km =
  survfit(
    Surv(tempo, evento) ~ 1,
    data = isoladores
  ) |>
  broom::tidy()

ggplot(df_fit, aes(x = tempo, y = media)) +
  geom_ribbon(aes(ymin = hpd_min, ymax = hpd_max), alpha = 0.3) +
  geom_line(linewidth = 1) +
  geom_step(
    data = km,
    aes(x = time, y = estimate),
    color = "red",
    linewidth = 1,
    inherit.aes = FALSE
  ) +
  labs(x = "Tempo", y = "S(t)"
  ) +
  theme_minimal()
```

::: {.callout-important}
#### Não tranque sua matrícula

Para não desistir da inferência Bayesiana, refaça a análise acima padronizando os tempos pelo tempo máximo.
:::



## Análise fatorial

Os dados utilizados se referem às estações meteorológicas automáticas do INMET no ano de 2025. A matriz de dados $X$, de dimensão $n \times m$, tem nas linhas as estações meteorológicas e nas colunas os meses do ano, de modo que a entrada $x_{ij}$ corresponde à temperatura média da estação $i$ no mês $j$. As estações estão distribuídas entre três estados: Amazonas, Pernambuco e Santa Catarina. Para a construção dessa matriz, foram excluídas todas as estações que apresentavam dados faltantes em ao menos um mês inteiro.

```{r}
#| code-fold: true
#| eval: false
#| code-summary: "Como obter os dados de chuva"
pak::pak("carlosdemoura/meteobr")
library(meteobr)
library(tidyverse)

st = stations |> filter(state %in% c("Santa Catarina", "Amazonas", "Pernambuco")) |> pull(station.id)

df =
  get_data(first.day = "2025-01-01", last.day = "2025-12-31", stations = st, vars = "temperature_air") |>
  mutate(
    time = substr(time,1,7)
  ) |>
  group_by(station, time) |>
  summarise(
    temp = mean(temperature_air, na.rm = T),
    .groups = "drop"
  ) |>
  rename(mes = "time", estacao = "station")

st_w_na =
  df |>
  filter(is.na(temp)) |>
  pull(estacao) |>
  unique()

temperatura = 
  df |>
  filter(!estacao %in% st_w_na) |>
  left_join(select(stations,"station.id", "state", "lat", "lon"), by = c("estacao" = "station.id")) |>
  rename(estado = "state") |>
  pivot_wider(values_from = "temp", names_from = "mes") |>
  relocate(estado) |>
  arrange(estado, estacao)

# write.csv(temperatura, "stuff/temperatura.csv", row.names = F)
```

```{r}
temperatura = read.csv(url("https://raw.githubusercontent.com/carlosdemoura/2026_aula_stan/refs/heads/main/stuff/temperatura.csv"), check.names = FALSE)
```

```{r}
#| echo: false
set.seed(123452)
temperatura[, 1:8] |>
    sample_n(5) |>
    arrange(estado) |>
    knitr::kable(digits=2)
```


O modelo é especificado como:

$$X = \alpha \lambda + \varepsilon$$

onde $X \in \mathbb R^{n \times m}$, $\alpha \in \mathbb R^{ n \times 3}$ (bloco diagonal), $\lambda \in \mathbb R^{3 \times m}$, e $\varepsilon \in \mathbb R^{n \times m}$ (matriz de erros). A estrutura bloco diagonal de $\alpha$ implica que cada estação carrega apenas informações do fator do seu respectivo estado. As distribuições a priori adotadas são $\alpha_{ij} \sim \text{Normal}(0, 10)$ para os elementos não nulos de $\alpha$ e $\lambda_{ij} \sim \text{Normal}(0, 1)$ para todos os elementos de $\lambda$.

::: {.callout-tip}
#### Identificabilidade das identificabilidades, é tudo identificabilidade

A restrição à estrutura bloco diagonal, combinada com a priori mais concentrada em $\lambda$, serve para tornar o modelo identificável, uma vez que o produto $\alpha \lambda$ é invariante a rotações ortogonais, isto é, $\alpha \lambda = (\alpha Q)(Q^\top \lambda)$ para qualquer $Q$ ortogonal.
:::

Para a verossimilhança, assume-se que cada coluna de $\varepsilon_{i,j} \sim N(0, \sigma^2_i)$, o que é equivalente a assumir que:

$$X_{i,j} \sim \text{Normal}\bigr((\alpha\lambda)_{i,j},\ \sigma^2_i\bigr).$$

```stan
data {
  int<lower=1> n_row;
  int<lower=1> n_col;
  int<lower=1> n_fac;
  matrix[n_row, n_col] X;
  int<lower=1> n_alpha_free;
  real<lower=0> sigma_shape;
  real<lower=0> sigma_rate;
  int<lower=0> alpha_status[n_row, n_fac];
}
parameters {
  vector[n_alpha_free] alpha_;
  matrix[n_fac, n_col] lambda;
  matrix<lower=0>[n_row,1] sigma;
}
transformed parameters {
  matrix[n_row, n_fac] alpha;
  for (i in 1:n_row) { for (k in 1:n_fac) {
    if (alpha_status[i,k] == 0) {
      alpha[i,k] = 0;
    } else {
      alpha[i,k] = alpha_[alpha_status[i,k]];
    }
  }}
}
model {
  matrix[n_row, n_col] alpha_lambda;
  alpha_lambda = alpha * lambda;
  for(i in 1:n_row){ for (j in 1:n_col) {
    X[i,j] ~ normal( alpha_lambda[i,j], sigma[i,1] );
  }}
  for(i in 1:n_alpha_free) {
    alpha_[i] ~ normal(0,10);
  }
  for (i in 1:n_fac) { for(j in 1:n_col){ 
    lambda[i,j] ~ normal(0,1);
  }}
  for(i in 1:n_row){
    sigma[i,1] ~ gamma(sigma_shape, sigma_rate);
  }
}

``` 

```{r}
#| eval: false
#| code-fold: true
mod_FA = stan_model(model_name = "FA", model_code = "
data {
  int<lower=1> n_row;
  int<lower=1> n_col;
  int<lower=1> n_fac;
  matrix[n_row, n_col] X;
  int<lower=1> n_alpha_free;
  real<lower=0> sigma_shape;
  real<lower=0> sigma_rate;
  int<lower=0> alpha_status[n_row, n_fac];
}
parameters {
  vector[n_alpha_free] alpha_;
  matrix[n_fac, n_col] lambda;
  matrix<lower=0>[n_row,1] sigma;
}
transformed parameters {
  matrix[n_row, n_fac] alpha;
  for (i in 1:n_row) { for (k in 1:n_fac) {
    if (alpha_status[i,k] == 0) {
      alpha[i,k] = 0;
    } else {
      alpha[i,k] = alpha_[alpha_status[i,k]];
    }
  }}
}
model {
  matrix[n_row, n_col] alpha_lambda;
  alpha_lambda = alpha * lambda;
  for(i in 1:n_row){ for (j in 1:n_col) {
    X[i,j] ~ normal( alpha_lambda[i,j], sigma[i,1] );
  }}
  for(i in 1:n_alpha_free) {
    alpha_[i] ~ normal(0,10);
  }
  for (i in 1:n_fac) { for(j in 1:n_col){ 
    lambda[i,j] ~ normal(0,1);
  }}
  for(i in 1:n_row){
    sigma[i,1] ~ gamma(sigma_shape, sigma_rate);
  }
}

")

# saveRDS(mod_FA, "stuff/mod_FA.rds", compress = "xz")
```

```{r}
#| echo: false

mod_FA = readRDS("stuff/mod_FA.rds")
```

```{r}
#| code-fold: true
group.sizes =
  temperatura |>
  pull(estado) |>
  table()

n = sum(group.sizes)
n.fac = 3

group.limits =
  group.sizes |>
  {\(x) list(
    c(1, (cumsum(x) + 1)[1:(length(x)-1)])[1:length(x)],
    cumsum(x)
  )}()

contr = matrix(0, nrow = n, ncol = n.fac)
for (i in 1:n.fac) {
  contr[group.limits[[1]][i] : group.limits[[2]][i], i] = rep(1, group.sizes[i])
}

contr[contr!=0] = 1:sum(contr!=0)

X =
  temperatura |>
  select(starts_with("2"))

data_FA = list(
  X = X,
  n_row = nrow(X),
  n_col = ncol(X),
  n_fac = 3,
  n_alpha_free = max(contr),
  sigma_shape = .1,
  sigma_rate  = .1,
  alpha_status = contr
)

init = list()
n_chains = 2
for (i in 1:n_chains) {
  init[[i]] = list(
    alpha_ = rep(10, data_FA$n_alpha_free),
    lambda = matrix(0, data_FA$n_fac, data_FA$n_col),
    sigma  = matrix(1, data_FA$n_row, 1)
  )
}
```

```{r}
#| eval: false
fit_FA = sampling(mod_FA, data = data_FA, chains = n_chains, init = init, seed = 12345)
```

```{r}
#| echo: false
out = capture.output({fit_FA = sampling(mod_FA, data = data_FA, chains = n_chains, init = init, seed = 12345)})
cat(out[1:15], sep = "\n")
```


```{r}
post = rstan::extract(fit_FA, pars = c("alpha", "lambda", "sigma"))
resumo = list()

for ( parameter in names(post) ) {
  hpd_temp = apply( post[parameter][[1]], 2:3,
                    function(x) {
                      coda::HPDinterval(coda::as.mcmc(x))[,c("lower", "upper")] |>
                        as.numeric()
                    })
  
  resumo[[parameter]] = list(
    "media"   = apply( post[parameter][[1]], 2:3, mean          )                   ,
    "mediana" = apply( post[parameter][[1]], 2:3, stats::median )                   ,
    "hpd_min" = apply( hpd_temp, 2:3, function(x) { unlist(x) |> purrr::pluck(1) }) ,
    "hpd_max" = apply( hpd_temp, 2:3, function(x) { unlist(x) |> purrr::pluck(2) })
  )
}

resumo = sapply(resumo, function(x) { abind::abind(x, along = 3) })
```

```{r}
#| code-fold: true
plot(resumo$lambda[1,,"media"], type="l", ylim = c(.8,1.8), ylab = "escore", xlab = "mês", lwd = 2)
lines(resumo$lambda[2,,"media"], col = "red", lwd = 2)
lines(resumo$lambda[3,,"media"], col = "blue", lwd = 2, lty = 2)
legend("bottomright", legend = names(group.sizes), col = c("black", "red", "blue"), lty = c(1, 1, 2), lwd = 2, bty = "n")
```

```{r}
#| code-fold: true
resumo$alpha[,,"media"] |>
  as.data.frame() |>
  {\(.) `colnames<-`(., 1:ncol(.))}() |>
  {\(.) dplyr::mutate(., row = as.numeric(rownames(.))) }() |>
  tidyr::pivot_longer(cols = -row, names_to = "factor", values_to = "value") |>
  ggplot(aes(.data$factor, .data$row, fill = .data$value)) +
  geom_tile() +
  scale_fill_gradient2(low = "blue", mid = "white", high = "red", midpoint = 0) +
  scale_y_reverse() +
  theme_minimal()
```
```{r}
resumo$alpha[,,"media"] |> {\(.) .[.!=0]}() |> quantile(probs = c(0,1)) |> round(2)
```

```{r}
#| code-fold: true
plot(resumo$sigma[,1,"media"], type="b", ylab = "sigma", lwd = 2)
```
