---
title: "Sobre predições"
---

```{r}
#| include: false

library(tidyverse)
library(rstan)
library(coda)
library(survival)
library(posterior)
library(shinystan)
```

> "Bayesian models are generative, meaning they can be used to simulate observations just as well as they can be used to estimate parameters. One benefit of this fact is that a statistical model can be developed by thinking hard about how the data might have arisen.”
>
> — Richard McElreath, *Statistical Rethinking: A Bayesian Course with Examples in R and Stan* (2020)

## Predições no STAN

Sob o paradigma subjetivista, todas as quantidades desconhecidas podem ser inseridas no modelo por meio de uma distribuição prévia - e a inferência sobre essas quantidades será feita a partir de sua distribuição posterior. Assim, é possível estimar a distribuição preditiva dos dados durante o MCMC que estima os parâmetros  Predições como parâmetro vs. generated quantites Nesta seção optamos pela segunda abordagem ~~por ignorância do monitor~~.

## GLM

```{r}
#| code-fold: true
#| eval: false
#| code-summary: "Como obter os dados dos estudantes"

# Dados retirados do Kaggle
# https://www.kaggle.com/datasets/ssssws/student-exam-performance-dataset

set.seed(12345)
estudantes =
  rsample::initial_split(read.csv("~/Downloads/student_exam_performance_dataset.csv"), prop = 0.2, strata = pass_fail) |>
  rsample::training() |>
  mutate(
    pass_fail = as.numeric(pass_fail == "Pass")
  ) |>
  rename(pass = "pass_fail") |>
  select(-c(student_id, gender, age, grade_category, science_score, final_exam_score, math_score, reading_score, writing_score, previous_gpa))

write.csv(estudantes, "stuff/estudantes.csv", row.names = F)
```

```{r}
library(rsample)

estudantes = read.csv(url("https://raw.githubusercontent.com/carlosdemoura/2026_aula_stan/refs/heads/main/stuff/estudantes.csv"))

set.seed(12345)
split = initial_split(estudantes, prop = 0.8, strata = pass)
estudantes_treino = training(split)
estudantes_teste  = testing(split)
```

``` stan
transformed parameters {
  vector[n_obs] eta_obs;
  vector[n_pred] mu_pred;
  
  eta_obs = X_obs * beta;
  mu_pred = inv_logit(X_pred * beta);
}
model {
  Y ~ bernoulli_logit(eta_obs);
  beta ~ normal(0,1);
}
```

```{r}
X_obs  = model.matrix(pass ~ ., data = estudantes_treino)
X_pred = model.matrix(pass ~ ., data = estudantes_teste)

data_GLM_pred =
  list(
    n_obs  = nrow(X_obs),
    n_pred = nrow(X_pred),
    p      = ncol(X_obs),
    X_obs  = X_obs,
    X_pred = X_pred,
    Y = estudantes_treino$pass
  )
```

```{r}
#| code-fold: true
#| eval: false
mod_GLM_pred = stan_model(model_name = "GLM_pred", model_code = "
data {
  int<lower=1> n_obs;
  int<lower=0> n_pred;
  int<lower=1> p;
  matrix[n_obs, p] X_obs;
  matrix[n_pred, p] X_pred;
  int<lower=0, upper=1> Y[n_obs];
}
parameters {
  vector[p] beta;
}
transformed parameters {
  vector[n_obs] eta_obs;
  vector[n_pred] mu_pred;
  eta_obs = X_obs * beta;
  mu_pred = inv_logit(X_pred * beta);
}
model {
  Y ~ bernoulli_logit(eta_obs);
  beta ~ normal(0,1);
}

")

# saveRDS(mod_GLM_pred, "stuff/mod_GLM_pred.rds", compress = "xz")
```

```{r}
#| echo: false
mod_GLM_pred = readRDS("stuff/mod_GLM_pred.rds")
```

```{r}
#| eval: false
fit_GLM_pred = rstan::sampling(mod_GLM_pred, data = data_GLM_pred, chains = 1, seed = 12345)
```

```{r}
#| echo: false
out = capture.output({fit_GLM_pred = rstan::sampling(mod_GLM_pred, data = data_GLM_pred, chains = 1, seed = 12345)})
cat(out[1:15], sep = "\n")
```

```{r}
#| code-fold: true
#| out-width: "70%"
#| fig-align: center
estudantes_teste |>
  select(pass) |>
  mutate(
    mu_pred = extract(fit_GLM_pred, pars = "mu_pred") |> purrr::pluck("mu_pred") |> apply(2, mean)
  ) |>
  with(boxplot(mu_pred ~ pass))
```

## FA

```{r}
temperatura = read.csv(url("https://raw.githubusercontent.com/carlosdemoura/2026_aula_stan/refs/heads/main/stuff/temperatura.csv"), check.names = FALSE)

n.pred = floor(.2 * nrow(temperatura) * 12)

set.seed(12345)
coor.missing =
  cbind(
    sample(1:nrow(temperatura), n.pred, replace = T),
    sample(1:12, n.pred, replace = T)
    ) |>
  unique()
n.pred = nrow(coor.missing)

is.missing = matrix(0, nrow = nrow(temperatura), ncol = 12)
is.missing[coor.missing] = 1:nrow(coor.missing)
```

``` stan
transformed parameters {
  ...
  
  for (i in 1:n_row) { for (j in 1:n_col) {
    if (is_missing[i,j] == 0) {
      pred[i,j] = 0;
    } else {
      pred[i,j] = pred_[is_missing[i,j]];
    }
  }}
}
model {
  ...
  for(i in 1:n_row){ for (j in 1:n_col) {
    if (is_missing[i,j] == 0) {
      X[i,j] ~ normal( alpha_lambda[i,j], sigma[i,1] );
    } else {
      pred[i,j] ~ normal( alpha_lambda[i,j], sigma[i,1] );
    }
  }}
  ...
}
```

```{r}
#| eval: false
#| code-fold: true
#| code-summary: "STAN model"
mod_FA_pred = stan_model(model_name = "FA_pred", model_code = "
data {
  int<lower=1> n_row;
  int<lower=1> n_col;
  int<lower=1> n_fac;
  matrix[n_row, n_col] X;
  int<lower=1> n_alpha_free;
  real<lower=0> sigma_shape;
  real<lower=0> sigma_rate;
  int<lower=0> alpha_status[n_row, n_fac];
  int<lower=0> n_pred;
  int<lower=0> is_missing[n_row, n_col];
}
parameters {
  vector[n_alpha_free] alpha_;
  matrix[n_fac, n_col] lambda;
  matrix<lower=0>[n_row,1] sigma;
  vector[n_pred] pred_;
}
transformed parameters {
  matrix[n_row, n_fac] alpha;
  matrix[n_row, n_col] pred;
  
  for (i in 1:n_row) { for (k in 1:n_fac) {
    if (alpha_status[i,k] == 0) {
      alpha[i,k] = 0;
    } else {
      alpha[i,k] = alpha_[alpha_status[i,k]];
    }
  }}
  
  for (i in 1:n_row) { for (j in 1:n_col) {
    if (is_missing[i,j] == 0) {
      pred[i,j] = 0;
    } else {
      pred[i,j] = pred_[is_missing[i,j]];
    }
  }}
}
model {
  matrix[n_row, n_col] alpha_lambda;
  alpha_lambda = alpha * lambda;
  for(i in 1:n_row){ for (j in 1:n_col) {
    if (is_missing[i,j] == 0) {
      X[i,j] ~ normal( alpha_lambda[i,j], sigma[i,1] );
    } else {
      pred[i,j] ~ normal( alpha_lambda[i,j], sigma[i,1] );
    }
  }}
  for(i in 1:n_alpha_free) {
    alpha_[i] ~ normal(0,10);
  }
  for (i in 1:n_fac) { for(j in 1:n_col){ 
    lambda[i,j] ~ normal(0,1);
  }}
  for(i in 1:n_row){
    sigma[i,1] ~ gamma(sigma_shape, sigma_rate);
  }
}

")

# saveRDS(mod_FA_pred, "stuff/mod_FA_pred.rds", compress = "xz")
```

```{r}
#| echo: false
mod_FA_pred = readRDS("stuff/mod_FA_pred.rds")
```

```{r}
#| code-fold: true
#| code-summary: "Setup para bloco data"
group.sizes =
  temperatura |>
  pull(estado) |>
  table()

n = sum(group.sizes)
n.fac = 3

group.limits =
  group.sizes |>
  {\(x) list(
    c(1, (cumsum(x) + 1)[1:(length(x)-1)])[1:length(x)],
    cumsum(x)
  )}()

contr = matrix(0, nrow = n, ncol = n.fac)
for (i in 1:n.fac) {
  contr[group.limits[[1]][i] : group.limits[[2]][i], i] = rep(1, group.sizes[i])
}

contr[contr!=0] = 1:sum(contr!=0)

X =
  temperatura |>
  select(starts_with("2"))

data_FA_pred = list(
  X = X,
  n_row = nrow(X),
  n_col = ncol(X),
  n_fac = 3,
  n_alpha_free = max(contr),
  sigma_shape = .1,
  sigma_rate  = .1,
  alpha_status = contr,
  is_missing = is.missing,
  n_pred = n.pred
)

init = list()
n_chains = 1
for (i in 1:n_chains) {
  init[[i]] = list(
    alpha_ = rep(10, data_FA_pred$n_alpha_free),
    lambda = matrix(0, data_FA_pred$n_fac, data_FA_pred$n_col),
    sigma  = matrix(1, data_FA_pred$n_row, 1)
  )
}
```

```{r}
#| eval: false
fit_FA_pred = rstan::sampling(mod_FA_pred, data = data_FA_pred, init = init, chains = n_chains)
```

```{r}
#| echo: false
out = capture.output({fit_FA_pred = rstan::sampling(mod_FA_pred, data = data_FA_pred, init = init, chains = n_chains)})
cat(out[1:15], sep = "\n")
```

```{r}
#| code-fold: true
pred_post =
  rstan::extract(fit_FA_pred, pars = "pred_") |>
  purrr::pluck("pred_")

pred_mean = apply(pred_post, 2, mean)
hpd = coda::HPDinterval(coda::as.mcmc(pred_post), prob = 0.95)
idx_missing = which(is.missing != 0, arr.ind = TRUE)
id_pred = is.missing[idx_missing]

cv =
  tibble(
    linha = idx_missing[,1],
    estado  = temperatura$estado[linha],
    estacao = temperatura$estacao[linha],
    mes   = idx_missing[,2],
    id_pred = id_pred,
    valor_real = as.matrix(X)[idx_missing],
    media_post = pred_mean[id_pred],
    vr = (valor_real - media_post)/abs(valor_real),
    hpd_inf = hpd[id_pred, 1],
    hpd_sup = hpd[id_pred, 2],
    hpd_contem = (valor_real >= hpd_inf) & (valor_real <= hpd_sup),
    hpd_amp = hpd_sup - hpd_inf
  ) |>
  select(-c(linha, id_pred))
```

```{r}
#| out-width: "60%"
#| fig-align: center
hist(cv$vr)
```

```{r}
mean(100*cv$hpd_contem)
mean(cv$hpd_amp)
```
